臺灣高等法院民事判決　　　　　　 93年度重上更(一)字第105號
上　訴　人　甲○○
訴訟代理人　劉錦綸律師
被上訴人　　乙○○
訴訟代理人　曾子興律師
被上訴人　　東沅開發股份有限公司
法定代理人　陳建良
訴訟代理人　張學亮
上列當事人間返還借款等事件，上訴人對於中華民國91年7月18日
臺灣臺北地方法院90年度重訴字第2297號第一審判決提起上訴，
經最高法院發回更審，本院於94年9月13日言詞辯論終結，判決
如下：
    主  文
原判決關於駁回上訴人後開第二項之訴部分，及該部分假執行之
聲請，暨訴訟費用之裁判均廢棄。
被上訴人乙○○應給付上訴人新台幣貳仟萬元，及自民國90年4
月26日起至清償日止，按年利率百分之五計算之利息。
其餘上訴駁回。
第一、二審及發回前第三審之訴訟費用，由被上訴人乙○○負擔
。
本判決命被上訴人乙○○給付部分，於上訴人以新台幣陸佰陸拾
柒萬元為被上訴人乙○○供擔保後，得假執行；但被上訴人乙○
○如以新台幣貳仟萬元為上訴人預供擔保，得免為假執行。
    事實及理由
一、上訴人聲明：一、先位聲明：（一）原判決廢棄。（二）被
    上訴人乙○○應給付上訴人新台幣（下同）2,000萬元及自
    民國（下同）85年5月29日起至清償日止，按年利率5％計算
    之利息。（三）願供擔保，請准宣告得假執行。二、備位聲
    明：（一）原判決廢棄。（二）被上訴人應連帶給付上訴人
    2,000萬元及自85年6月15日起至清償日止，按年利率5％計
    算之利息。（三）願供擔保，請准宣告得為假執行。
    被上訴人乙○○聲明：（一）上訴駁回。（二）如受不利之
    判決，願預供擔保，請准宣告免為假執行。
    被上訴人東沅開發股份有限公司（下稱東沅公司）聲明：上
    訴駁回。
二、上訴人起訴主張：被上訴人乙○○原為被上訴人東沅公司之
    法定代理人，於85年5月28日出具借據向伊借款2,000萬元，
    被上訴人乙○○在取得伊交付之借款後，明知伊無意投資開
    發土地，卻以被上訴人東沅公司負責購地與開發，伊僅須協
    助行銷並配合被上訴人東沅公司與訴外人夏露萍共同簽署開
    發工業區之協議書，以增加開發資金之來源及降低被上訴人
    東沅公司之開發風險為餌，致伊陷於錯誤而於同年6月14日
    與被上訴人東沅公司（由被上訴人乙○○代表）、訴外人夏
    露萍共同簽署開發工業區之協議書（下稱系爭協議書）。上
    訴人在簽約後，查覺被上訴人乙○○有藉簽訂系爭協議書以
    脫免被上訴人東沅公司無法給付土地買賣價金與訴外人夏露
    萍所應負違約責任之不良動機，乃於翌（15）日將實情告知
    訴外人夏露萍，並表示伊無法實際出資，訴外人夏露萍即於
    同年8月23日發函被上訴人東沅公司，為撤銷簽署系爭協議
    書之意思表示；伊亦於同年12月7日委請律師發函被上訴人
    東沅公司，以受詐欺或錯誤為由撤銷簽署系爭協議書之意思
    表示。伊曾依督促程序向台灣新竹地方法院聲請以90年度促
    字第3238號對被上訴人乙○○發支付命令催告返還借款（該
    支付命令經被上訴人乙○○提出異議，視為起訴；嗣因上訴
    人未繳納裁判費而為上開法院裁定駁回訴訟），然被上訴人
    乙○○仍拒不還款等情，爰依消費借貸關係，先位聲明求為
    命被上訴人乙○○給付2,000萬元及自85年5月29日起至清償
    日止，按年利率5％計付利息；並依不當得利及侵權行為之
    法律關係，追加備位聲明求為命被上訴人連帶給付2,000萬
    元，及自85年6月15日起至清償日止，按年利率5％計付利息
    之判決（上訴人在原審主張依借貸、不當得利及侵權行為之
    法律關係請求被上訴人乙○○或被上訴人東沅公司返還伊2,
    000萬元及自85年5月29日起至清償日止之利息；經原審判決
    敗訴，提起上訴後，在本院前審變更先位聲明及追加備位聲
    明如上，經核合於民事訴訟法第446條第1項但書、第255條
    第1項第2款規定，應予准許）。
    被上訴人乙○○則以：伊雖有出具借據及簽署系爭協議書，
    但否認有自上訴人取得借款2,000萬元，該2,000萬元乃上訴
    人與被上訴人東沅公司及訴外人夏露萍簽訂系爭協議書，約
    定三方共同投資，共組公司開發工業區所墊付之款項，而以
    伊私人名義出具借據云云；被上訴人東沅公司則以：上開借
    款乃被上訴人乙○○個人之行為，與伊公司無關，伊公司並
    無不當得利或侵權行為等語，資為抗辯。
三、上訴人主張被上訴人乙○○於85年5月28日書立借據向伊借
    款2,000萬元之事實，業據其提出借據為證（見原審卷10頁
    ，本院重上字卷48頁，本院重上更(一)字卷36頁），該借據形
    式上之真正即借據為被上訴人乙○○所出具，為被上訴人乙
    ○○所自認（見原審卷31、42頁，本院重上字卷109頁），
    則上訴人主張系爭借據為被上訴人乙○○所出具，堪信為真
    實。
四、上訴人先位聲明請求被上訴人乙○○返還借款2,000萬元，
    有無理由，論述如下：
（一）經查被上訴人乙○○於85年5月28日書立借據，載明向上
      訴人「借得貳仟萬元，於85年5月28日親收無訛，不另立
      收據」，為其所自認，已如前述；又被上訴人乙○○並不
      爭執上訴人曾提出現金2,000萬元，其雖抗辯上訴人係將
      金錢交給上訴人之朋友云云，惟若係如此，則其何以出具
      借據載明「借得貳仟萬元，親收無訛」等語，所為之抗辯
      顯有違常情，核不足採；又縱被上訴人乙○○所為之抗辯
      屬實，惟其既出具上開借據，亦應認被上訴人乙○○與上
      訴人間成立2,000萬元之金錢借貸關係，合先說明。
（二）被上訴人乙○○雖否認與上訴人間有借貸關係存在，並抗
      辯系爭2,000萬元，乃上訴人與被上訴人東沅公司及訴外
      人夏露萍共同簽訂系爭協議書，約定三方共同投資，共組
      公司開發工業區所墊付之款項，而以伊私人名義出具借據
      云云。惟查上訴人與被上訴人東沅公司及訴外人夏露萍固
      曾簽訂系爭協議書，約定三方共同出資，擬共組公司開發
      工業區，有系爭協議書可憑（見原審卷13、14、35、36頁
      ，本院重上字卷49-51頁，本院重上更(一)字卷37-39、77、
      78、117-119頁）；然系爭協議書，業經上訴人與訴外人
      夏露萍於85年7月10日簽訂「解約同意書」合意解除（見
      原審卷129頁），復經被上訴人東沅公司與訴外人夏露萍
      於89年4月21日簽訂「協議書」同意解除系爭協議書（見
      原審卷130、139頁，本院重上字卷64頁）；又被上訴人東
      沅公司陳明：如認被上訴人乙○○有權代表伊公司簽立系
      爭協議書，則伊公司願與上訴人解除系爭協議書，並經上
      訴人表示同意與被上訴人東沅公司解除系爭協議書（見本
      院重上更(一)字卷126、127頁）；按被上訴人乙○○於85年
      6月14日簽訂系爭協議書時，係被上訴人東沅公司之董事
      長，有該公司變更登記事項卡可憑（見原審卷83-88頁）
      ，被上訴人乙○○以被上訴人東沅公司負責人之名義與上
      訴人及訴外人夏露萍簽立系爭協議書，該行為之效力自應
      及於被上訴人東沅公司；被上訴人東沅公司自得與上訴人
      為解除系爭協議書之意思表示。依上所述，系爭協議書業
      經簽立人即上訴人、被上訴人東沅公司及訴外人夏露萍交
      叉為解除契約之意思表示，應認系爭協議書業經上述三人
      合意解除。
（三）又查被上訴人乙○○自認系爭協議書第4條約定：「甲方
      （即上訴人）前因本件開發案已墊付之貳仟萬元轉為共組
      公司之開發費用」，其中所稱之「貳仟萬元」即係以伊名
      義出具借據所載之「貳仟萬元」（見原審卷31頁、本院重
      上字卷104、109頁，重上更(一)字卷71頁）；茲系爭協議書
      既經簽立人即上訴人、被上訴人東沅公司及訴外人夏露萍
      交叉為解除之意思表示，而合意解除，即應回復被上訴人
      乙○○與上訴人間之金錢借貸關係。又系爭協議書並未履
      行，為兩造所不爭執；被上訴人乙○○亦未證明上訴人所
      交付之2,000萬元曾為系爭協議書所約定之開發案支出何
      項目之費用，上訴人主張被上訴人乙○○應負返還借款2,
      000萬元之責任，應屬有據。
（四）又按依民法第478條規定，未定返還期限之借貸，貸與人
      應定一個月以上之相當期限，催告返還。上訴人曾向台灣
      新竹地方法院聲請以90年度促字第3238號對被上訴人乙○
      ○發支付命令，被上訴人乙○○於90年3月26日收受上開
      支付命令，有該支付命令卷宗可稽，應認上訴人已催告被
      上訴人乙○○返還借款，則自90年3月26日起算一個月為
      同年4月25日，被上訴人乙○○應自翌日即同年4月26日起
      負遲延責任，亦即上訴人對被上訴人乙○○請求給付遲延
      利息，應自該日起算。
（五）依上所述，上訴人本於消費借貸關係，請求被上訴人乙○
      ○返還2,000萬元及自90年4月26日起至清償日止，按年利
      率5％計算之利息，應屬有據。
五、綜上所述，上訴人本於消費借貸關係，先位聲明請求被上訴
    人乙○○給付2,000萬元及自90年4月26日起至清償日止，按
    年利率5％計算之利息，為有理由，應予准許；至超過上開
    部分之請求，則不應准許。原審就上開應准許部分，所為上
    訴人敗訴之判決，自有未合，上訴論旨指摘原判決此部分不
    當，求予廢棄改判，為有理由；就上開不應准許部分，所為
    上訴人敗訴之判決，並無不合，上訴論旨指摘原判決此部分
    不當，求予廢棄改判，為無理由。又上訴人之先位聲明既經
    認為有理由，其備位聲明即毋庸審酌。末按上訴人及被上訴
    人乙○○均陳明願供擔保，聲請准、免為假執行之宣告，經
    核均合於法律規定，爰併宣告之。
六、兩造其餘之攻擊或防禦方法，及未經援用之證據，經本院斟
    酌後，認為均不足以影響本判決之結果，無逐一詳予論駁之
    必要，併此敘明。
七、據上論結，本件上訴為一部有理由，一部無理由，依民事訴
    訟法第450條、第449條第1項、第79條、第463條、第390條
    第2項、第392條，判決如主文。
中　　華　　民　　國　　94　　年　　10　　月　　11　　日
                  民事第九庭審判長法　官　吳景源
                                  法　官　連正義
                                  法　官　鄭威莉
正本係照原本作成。
如不服本判決，應於收受送達後20日內向本院提出上訴書狀，其
未表明上訴理由者，應於提出上訴後20日內向本院補提理由書狀
（均須按他造當事人之人數附繕本）上訴時應提出委任律師或具
有律師資格之人之委任狀；委任有律師資格者，另應附具律師資
格證書及釋明委任人與受任人有民事訴訟法第466條之一第一項
但書或第二項（詳附註）所定關係之釋明文書影本。
中　　華　　民　　國　　94　　年　　10　　月　　14　　日
                                  書記官　吳瑞英
附註：
民事訴訟法第四百六十六條之一（第一項、第二項）：
對於第二審判決上訴，上訴人應委任律師為訴訟代理人。但上訴
人或其他法定代理人具有律師資格者，不在此限。
上訴人之配偶、三親等內之血親、二親等內之姻親，或上訴人為
法人、中央或地方機關時，其所屬專任人員具有律師資格並經法
院認為適當者，亦得為第三審訴訟代理人。
